【裁判字號】    89,上易,1796
【裁判日期】    891227
【裁判案由】    背信等
【裁判全文】
臺灣高等法院高雄分院刑事判決                  八十九年度上易字第一七九六號
    上  訴  人  台灣高雄地方法院檢察署檢察官
    被      告  甲○○
    選任辯護人  康清敬
右上訴人因被告背信等案件，不服臺灣高雄地方法院八十九年度易字第二六九五號中
華民國八十九年九月十九日第一審判決（起訴案號：臺灣高雄地方法院檢察署年八十
九度調偵字第七一號），提起上訴，本院判決如左：
    主  文
上訴駁回。
    理  由
一、公訴意旨略以：被告甲○○受僱於上正汽車股份有限公司，擔任福特銷售工作及
    代辦汽車分期付款業務，依約有為福灣企業股份有限公司（以下簡稱福灣公司）
    為汽車買賣分期付款之對保工作，詎甲○○意圖為自己及第三人余清地（另行簽
    分偵辦）不法之所有，於八十七年七月三十日，在高雄市三民區○○○路九號上
    正公司，違背對保人應確實請車主保證人於對保欄內親自簽名之任務，與余清地
    基於犯意之聯絡，共同盜刻施玉雪、高惠邦、張百祥之印章後，由余清地在附條
    件買賣合約上偽簽施玉雪、高惠邦、張百祥等人，作為該車買賣分期付款之保證
    人，嗣余清地僅依約繳交四次車款，即將該車典當他人，使福灣公司追索無著，
    受有七十三萬六千一百八十元之損害，因認被告涉有刑法第三百四十二條第一項
    背信及同法第二百十七條第一項偽造印章、印文或署押等罪嫌云云。
二、按犯罪事實應依證據認定之，無證據不得推定其犯罪事實，刑事訴訟法第一百五
    十四條定有明文。次按行為非出於故意或過失者，不罰。又背信罪之成立，以處
    理他人事務之人，主觀上具有圖自己或第三人不法利益，或圖加損害於本人之意
    思，而客觀上故為違背其任務之行為為要件。另偽造印章、印文或署押罪之成立
    ，以行為人主觀上具有偽造故意，而客觀上為偽造印章、印文或署押之行為，足
    以生損害於公眾或他人為要件，如僅因客觀之情狀而誤信唆使者業經第三人之授
    權，而代為偽造印章、印文或署押之行為，因怠於注意而生損害於公眾或他人，
    則為偽造印章、印文或署押之過失問題，既非故意為偽造印章、印文或署押之行
    為，自不負若何罪責（最高法院二十二年上字第三五三七號判例參照）。
三、本件公訴人認被告甲○○涉犯刑法第三百四十二條第一項背信及同法第二百十七
    條第一項偽造印章、印文、署押等罪嫌，無非係以被告坦承代刻印章，且據告訴
    人福灣企業股份有限公司（下稱福灣公司）代理人連信義指述歷歷，並經證人余
    施玉雪、高惠邦、張百祥結證屬實，復有聲明書、附條件買賣合約書及被告銷售
    車號ＹＷ－四四五六號自用小客車獲得獎金新台幣（下同）四萬四千元之證明書
    等為其論據。惟訊據被告堅決否認有何背信及偽造印章、印文、署押等犯行，辯
    稱：伊並非受僱於福灣公司，且福灣公司設有專職對保人員，並未委任伊進行對
    保，伊僅做申請手續資料之送件，是否放款，仍須福灣公司進行對保、徵信工作
    ；又伊與案外人余清地前並未曾謀面，根本無圖利於余清地之可能，且於本件貸
    款伊亦未得有何不法利益等語。經查：
(一)、關於本件系爭購車分期付款買賣之流程，係由一般購車之客戶填寫分期付款申請
    書後，再由上正公司業務員把客戶及相關保證人資料傳真予福灣公司，由福灣公
    司作完徵信手續後，再通知上正公司業務員是否願提供融資予客戶，如審核資料
    沒有問題而同意提供融資，再由福灣公司、上正公司及客戶簽訂附條件買賣合約
    書，此業據被告供述在卷，核與審理中告訴代理人李明暢所陳相符。是本件被告
    在洽妥與余清地間購車事宜後，即將購車人余清地本人及其所提供之連帶保證人
    余施玉雪、高惠邦（嗣改為張百祥）之身分證影本（含相關住址、聯絡方法資料
    ）及稅捐資料傳送予福灣公司，由福灣公司進行徵信工作，而福灣公司確有用電
    話進行確認及初步徵信工作之情，迭據告訴代理人連義信及證人黃秋月證陳在卷
    ，此一查證過程，就保證人之同一性及真偽認知上，被告既已知情福灣公司確進
    行徵信，對保證人之身份又未表異見（如有異見即另行補正，本件高惠邦部分後
    來遭更替，即是此情），且已同意予以余清地融資之情況下，如若被告係屬任事
    稍有輕忽或常存僥倖者，主觀上易陷於輕率誤認連帶保證人余施玉雪、張百祥等
    人確實同意作保，衡諸常情，尚非明顯違逆事理，是本件嗣後發現被告於連帶保
    證人未親自當面簽名情況下，仍予完成附條件買賣合約書，而有違福灣公司與上
    正公司合約書上對保欄所載「對保人應確實請車主保證人於對保證欄內親筆簽名
    」規定之舉，尚難據此即認必出於故意對公司利益而為損害；又被告所受委託處
    理之上開對保事務，性質上並非決定融資核准與否之核心前提，僅係福灣公司同
    意融資後之輔助擔保手續工作，其處理過程若有所程序省略情事，於認知上，其
    可能發生福灣公司之不利狀況，繫於未來購車人是否無力繳付分期款之不確定因
    素，此一因素亦非洽談購車時，即然已現，亦非擔任推銷、協助融資對保之被告
    所可能預先「明確」知悉之事，依此狀況，亦易使任事輕忽者，常滋生僥倖心態
    ，若再加上該從業之個人職業上習慣之認知及客觀上業績、工作時效壓力（本件
    交易時間適值月底，如未即時完成，會影響業務員當月業績、獎金等情，已據證
    人林信輝於本院證陳在卷），即有業務從事者，易置一般嚴格控管內部規定於不
    顧，此亦屬一般設定業績鼓勵之公司制度所常見之負面缺陷，本件自難自外於此
    一可能性，自難據此即認被告之對保輕忽必出於故意對公司利益進行損害。再參
    以本件被告出售系爭車輛予余清地，所實際獲得之報酬僅「車輛獎金」三萬九千
    元，「邊際貢獻」一萬七千六百三十元、「紅包」五千元，顯然該對保工作非有
    特別可從中獲得相當報酬，亦難期待從業人員對該對保工作特別提高注意義務以
    從事，若有所輕忽而未依規定從事，亦非與被告必係基於不法利得意圖為同義認
    知，況本件並無證據足認被告在本件未確實辦理對保工作之過程中有何自購車人
    余清地一方圖得何利得，且若一旦余清地，日後該拒付款情形出現，甚至可能遭
    公司追究對保手續辦理過程是否確實，而遭處分，客觀上購車人取得車輛權利後
    ，即拒付分期款之最壞情況，顯非被告之所樂見，即使被告確然在對保手續中有
    所輕忽、違規之情，亦無以推論必出於圖得不法利得之意圖。又本件被告辦理對
    保手續之前已然確實取得購車人余清地及保證人余施玉雪、張百祥之身份證影本
    ，並有可供查證之電話註記，而其中余施玉雪本係購車人之母，客觀上難認被告
    會對余施玉雪出任保證人意願有所質疑，甚而原先之保證人高惠邦（嗣因福灣公
    司反對而更換保證人為張百祥），被告確曾因欲取身份證影本，而有與高惠邦、
    余清地約妥次鳳山火車站見面，並一同至便利商店影印一節，已據證人高惠邦證
    述在卷（固然高惠邦供稱余清地向伊取身份證影本另有原因，但何以余清地會約
    同被告前往？被告委託余清地持身份影本至公司欲供報稅之用，何以要約在外面
    ，並見面後再行會同影印？均已與常情有間，然究意余清地、高惠邦間如何稱詞
    與余清地、被告間如何稱詞係屬二回事，被告確然以向保證人取即身份證之認知
，又確與保證人高惠邦於約定地點見面，即難認被告所辯伊有就保人之意願進行
    相當之查證一節純屬子虛），是被告謂其事前有以電話查詢，故因事隔二年有餘
    已無從查證其所辯是否相合（電話通聯紀錄均有短期保存年限，乃眾所週知），
    但亦僅止足證明被告未依內規確實對保，徵諸被告仍有所辦理對保手續，僅係嚴
    謹程度未符規定，即難遽認係屬故意於對保手續上作假，況本件徵求張百祥同意
    作保一節，亦據證人余清地於偵查中證陳「張百祥電話中答應的」，則被告聽聞
    其間，亦有可能受誤導。是本件尚乏具體事證足認被告主觀上有取得不法利益或
    損害本人利益之意圖，即難認與刑法背信罪構成要件相當。
(二)、由卷附條件買賣合約書上余清地、余施玉雪、高惠邦及張百祥之印文以觀，其字
    體、型式均雷同，可看出顯係同一家所刻，證人余清地於偵查中亦證稱該等印章
    係由被告所提出，名字係由伊所簽（詳八十九年四月十四日偵訊筆錄），被告對
    此情事雖不否認，然堅稱：一般客人如有要求我們幫他刻印，我們都會幫客人刻
    ，福灣公司徵詢過後，伊受余清地之要求就去刻等語。經查，被告與余清地素未
    謀面，僅因余清地欲購車而有所接觸，其所可獲得之利得僅區區五千元之獎金（
    紅包），被告若干冒偽造文書罪刑追訴之虞，謂其與余清地共同串謀偽刻余施玉
    雪、張百祥、高惠邦等人之印章、偽造印文及署押，以使符合對保手續，豈與常
    情相合；再佐以余清地之印章，本係授權被告所代刻，並無爭執，而其餘之保證
    人之保證意願，被告主觀上有其個人之確信，已詳述如前，伊乃一併受余清地之
    要求，而代刻余清地、余施玉雪、張百祥、高惠邦等人印章，基於一貫爭取時效
    ，但求方便從事，固非可取，但尚難據此即認被告主觀上有明知相關保證人未有
    保證意願，而故意擅自作主偽刻印章蓋用。況在意思表示無爭執之認知情況下，
    受客人之託代刻印章，就汽車銷售習慣言之非屬明顯違常一節，亦據證人林信輝
    證稱：依業務上瞭解，買方及保證人對保所需印章委由銷售員代刻之情形很常見
    等意旨在卷（本院卷五十三頁），是被告代刻余施玉雪等人印章而蓋用於附條件
    買賣合約書上之舉措，客觀上亦非明顯違常，縱認其後發現有所違反相關當事人
    之意思表示或授權，仍難遽論被告之前之所為係明知故犯，而有偽造之犯罪故意
    ，是本件被告受託余清地代刻相關保證人印章，主觀上應無偽造印章、印文及署
    押之故意。
四、綜上所述，實難認被告有圖自己或第三人不法利益，或圖加損害於本人之意思，
    而故為違背其任務之行為，或有偽造印章、印文及署押之故意，因此，被告之行
    為尚與背信、偽造印章、印文、署押罪之構成要件不符。此外，復查無其他積極
    證據足認被告確有背信及偽造文書之犯行，應屬不能證明被告犯罪，原審法院據
    此諭知被告無罪，於法並無不合，原審檢察官猶執前詞，指摘原判決不當，為無
    理由，應予駁回。
五、本件附條件買賣合約書上記載甲方為福灣公司、乙方為余清地、丙方為上正汽車
    股份有限公司（以下稱上正公司），故上正公司亦係本件附條件買賣契約之當事
    人，有合約書一份在卷可按，被告係上正公司之職員，擔任福特汽車銷售工作及
    代客辦理汽車分期付款業務，則被告所從事之職務上行為，除基於與上正公司之
    僱傭關係所為者外，尚包括上正公司與福灣公司間透過契約所另立之信託關係所
    為事項，是被告從事上開代客辦理汽車分期付款業務，如若係屬基於上正公司與
    福灣公司，另透過契約所另立之委託辦理事項，初不因被告僅單純隸屬上正公司
    ，其因此事務之辦理所能獲得之報酬，純由其所任職之上正公司支付（而非另向
    福灣公司請求），即認其與福灣公司間不可能成立委任處理事務關係；按處理事
    務之原因，非僅止於依據法令之規定，或法律行為，其他事實之信託關係等，亦
    均包括在內。本件告訴人福灣公司所交付經銷商及其業務付表之分期融資銷售辦
    法習教材中，已明定對保係業務代表所應為之工作，則被告雖非福灣公司之受僱
    人，然與福灣公司間具有一定之信託關係。是原審法院認：「縱被告因賣出該車
    而獲得四萬四千元之收入，然被告既受僱於上正公司，該筆款項亦係由上正公司
    核發予被告，則縱使該筆獎金之來源係由福灣公司告基於與上正公司之約定而核
    撥予上正公司，然此為福灣公司與上正公司間之法律關係，要不得謂被告即受有
    福灣公司之委任為福灣公司處理事務」等語，於法律上，尚有未洽，為本院所不
    採，但本院認定被告本件仍不成立犯罪，已立論如前，原判決判決理由固有未妥
    ，然結果仍無不同，爰無撤銷之必要，附此敘明。
據上論斷，應依刑事訴訟法第三百六十八條，判決如主文。
本案經檢察官林炎昇到庭執行職務。
中    華    民    國     八十九     年      十二      月     二十七   日
                              臺灣高等法院高雄分院刑事第八庭
                            審判長法官  郭雅美
                                        法官  莊飛宗
                                        法官  洪兆隆
右正本證明與原本無異。
不得上訴。
                                      書記官  葉淑華
中    華    民    國     八十九     年      十二      月    二十九    日
                                                                  Ｊ


司法院資訊處製作；財團法人民間司法改革基金會備份。
